臺灣高等法院臺南分院刑事判決　　　　九十三年度上更(一)字第二一七號　 孝股
　　上　訴　人　臺灣臺南地方法院檢察署檢察官
　　被　　　告　乙○○
　　選任辯護人　王奕棋律師
右上訴人因被告違反公職人員選舉罷免法案件，不服臺灣臺南地方法院九十二年訴字
第三三三號中華民國九十二年八月二十五日第一審判決（起訴案號：臺灣臺南地方法
院檢察署九十一年度偵字第一二一四三號），提起上訴，判決後，經最高法院第一次
發回更審，本院判決如左：
    主  文
上訴駁回。
    理  由
一、公訴意旨略以：被告乙○○與告訴人甲○○均為民國（下同）九十一年六月間地
    方公職人員選舉台南市東區富強里第十七屆里長候選人，因被告乙○○自七十一
    年八月一日起至八十七年七月三十一日擔任富強里里長，告訴人甲○○則為現任
    第十六屆里長（任期自八十七年八月一日起至九十一年七月三十一日止），被告
    乙○○明知告訴人甲○○並未將位於台南市○○路四四六巷八八號之富強里文康
    中心內之捐款芳名錄破壞，且該文康中心電話尚未過戶至告訴人甲○○名下，其
    亦並未使用該處電話，竟意圖使告訴人甲○○不當選，而於九十一年六月初某日
    ，在不詳地點，以文字製作不實之競選文宣，指摘、傳播足以毀損告訴人甲○○
    名譽之事項稱：「一．文康中心捐款芳名錄怎麼不見了？文康中心的經費是熱心
    人士捐助的，基於感謝，我們恭敬的用大理石芳名錄，誰知甲○○一上任，就將
    它打下來，經過抗議，才心不甘情不願的黏上去，這種不知感恩的人，真是『可
    悲』！」（下稱文宣一）；以及「二．八十七年十二月～八十八年三月的電話費
    ，不但不繳費，還抵賴不承認，這種貪婪私心已經掩蔽了良心，真是『可恥』！
    」（下稱文宣二）等語，被告乙○○並於九十一年六月七日某時，將上開不實之
    競選之文字宣傳單散布給該里里民閱讀，足以生損害於告訴人甲○○，因認被告
    乙○○涉有違反公職人員選舉罷免法第九十二條意圖使候選人當選或不當選，以
    文字傳播不實事實之罪嫌，及刑法第三百十條第二項之加重誹謗罪嫌云云。
二、按犯罪事實應依證據認定之，無證據不得推定其犯罪事實，又不能證明被告犯罪
    者，應諭知無罪之判決，刑事訴訟法第一百五十四條、第三百零一條分別定有明
    文。次按事實之認定，應憑證據，如未能發現相當證據，或證據不足以證明，自
    不能以推測或擬制之方法，為裁判基礎，最高法院四十年台上字第八十六號判例
    可資參照，而所謂證據，係指足以證明被告有犯罪行為之積極證據而言，該項證
    據須適於為被告犯罪之證明者，始得採為斷罪之資料，最高法院六十九年台上字
    第四九一三號判例可資參考。再按認定不利於被告之事實，須依積極證據，苟積
    極證據不足為不利於被告事實之認定時，即應為有利於被告之認定，更不必有何
    有利之證據，最高法院亦著有三十年上字第八一六號判例足資參照。復按言論自
    由為人民之基本權利，憲法第十一條有明文保障，國家應給予最大限度之維護，
    俾其實現自我、溝通意見、追求真理及監督各種政治或社會活動之功能得以發揮
    ，惟為兼顧對個人名譽、隱私及公共利益之保護，法律尚非不得對言論自由依其
    傳播方式為合理之限制，刑法第三百十條第一項及第二項誹謗罪即係保護個人法
    益而設，為防止妨礙他人之自由權利所必要，符合憲法第二十三條規定之意旨，
    至刑法同條第三項前段以對誹謗之事，能證明其為真實者不罰，係針對言論內容
    與事實相符者之保障，並藉以限定刑罰權之範圍，非謂指摘或傳述誹謗事項之行
    為人，必須自行證明其言論內容確屬真實，始能免於刑責，惟行為人雖不能證明
    言論內容為真實，但依其所提證據資料，認為行為人有相當理由確信其為真實者
    ，即不能以誹謗罪之刑責相繩，亦不得以此項規定而免除檢察官或自訴人於訴訟
    程序中，依法應負行為人故意毀損他人名譽之舉證責任，或法院發現其為真實之
    義務，就此而言，刑法第三百十條第三項與憲法保障言論自由之旨趣並無牴觸等
    語，為司法院釋字第五○九號解釋在案。該號解釋旨在釐清言論自由與刑法上誹
    謗罪之分際，而公職人員選舉罷免法第九十二條意圖使候選人不當選而誹謗罪係
    刑法誹謗罪之特別規定，亦限制人民言論自由權利，應有該號解釋所揭櫫旨趣之
    適用，乃至為灼然。此外，攸關公眾事務之政治性言論往往偏激、尖銳、刺耳，
    甚至令人不悅，惟此等言論卻為人民得以監督政府，檢驗政治人物操守，進而維
    護民主制度及品質之唯一利器，倘使司法機關得以限制任何帶有敵對色彩之評論
    及意見，社會上勢必僅存支持及擁護特定立場之言論，顯然與極權國家鎮壓言論
    自由之結局無異，斲傷多元化民主社會中之活力。職是，較之無關於公眾事務之
    言論，政治性言論，尤其是選舉過程中足以凸顯候選人操守及品格之言論，候選
    人面對不利於己之此等言論，只有提出確切證據公諸於民，方能激濁揚清，若非
    如此，選民根本無從獲知候選人粉飾包裝下之真實作為，更遑論選賢與能。
    從而，行為人為政治性言論時，內容縱雖有所不實或無從證明為真實，苟非故意
    杜撰捏造，或者刻意置一般人均能夠查證管道於不顧，反係出於監督政府及公眾
    事務之合理範圍所必要時，仍應受到憲法第十一條之保障。
三、本件公訴人認被告乙○○涉有刑法第三百十條第二項之加重誹謗罪嫌及違反公職
    人員選舉罷免法第九十二條之罪嫌，無非係以各點為論罪依據：
（一）告訴人甲○○之指訴；
（二）被告乙○○所製作之前開包含「文宣一」及「文宣二」之競選文宣；
（三）證人簡國信之證述：
      被告乙○○在九十年十二月左右，有透過林茂雄拿繳費通知單交予甲○○等語
      。
四、檢察官上訴意旨則以：
（一）該大理石與水泥牆如此堅硬之物體，如該大理石碑係遭人「打下來」後又「黏
      上去」，該如此堅硬之大理石本體，豈會毫髮無傷，原審以該大理石碑「左上
      角及左斜角處與水泥牆接縫處一隅之微恙，即謂該大理石碑遭「破壞」云云，
      顯與事理有違。
（二）証人杜鴻株於原審之証詞，語多傳聞，又無記憶，復未親眼目睹，其証詞無證
      據能力。
（三）被告於擔任里長期間，雖以其名義裝設「0000000號」、「０九一六三
      ０號」電話，八十八年四月至停話期間，電話費若干，有無欠費未繳情形，其
      間是否由富強里行政經費或富強社區經費支付，均與告訴人有無收到電話繳納
      通知，與其拒絕繳納被告名義租用之電話費有關，原審未予調查，亦有未洽。
五、訊據被告乙○○固坦承散播前開文宣資料之事實，但堅詞否認有何加重誹謗或違
    反公職人員選舉罷免法第九十二條之故意傳播不實之犯行，辯稱：文康中心捐款
    芳名錄之紀念碑確實被打掉過，有照片可以證明，而且此事又發生在告訴人甲○
    ○任內；另二支電話既安裝在文康中心內，告訴人甲○○理應繳納，該文宣內所
    載均是事實，並無誹謗之故意等語。
六、經查：
（一）被告乙○○就「文宣一」中所為文康中心捐款芳名錄（紀念碑）遭破壞一事並
      非出於單純虛構，而係基於相當理由而確信其為真實：
    1.檢察官上訴雖認証人杜鴻株之証詞無証據能力；但觀之証人杜鴻株於原審所為
      之証詞【當時鄰里有傳聞，立場比較中立的，都多少有聽說；且在在告訴人上
      任後，平常活動中心是關起來的，除非有活動才會開放；而捐款芳名錄（紀念
      碑）則是掛在大廳，很顯眼的地方，一進去活動中心就可以看到；這件事關係
      到老里長與新里長的鬥爭，要建活動中心的時候，新舊二位里長就曾經為這件
      事起過爭執，要建造的時候，甲○○有反對，還上過電視】等語（見原審卷第
      四十頁），並非【聽聞他人轉述】所為之証詞，而係本於其親身之見聞所為之
      証詞，雖証人於原審亦稱【該傳聞過這麼久，我也不記得是誰說的】等語（見
      原審卷第四十頁），但証人係証稱【該文宣一所稱大理石埤為人敲掉一事，鄰
      里間已有傳聞】，並以此可推論並非起於被告之虛構，自難以此即認証人上開
      証詞係屬傳聞証據，而無証據能力，合先敘明。
    2.告訴人代理人雖具狀指稱：該捐款芳名錄即紀念碑大理石外圍上方與右側與水
      泥牆接縫處固有一明顯凹痕跡，但平行於大理石碑外緣，應係文康中心於建築
      時，主事者為該牆上鑲嵌物品所事先預留之凹槽，該凹槽邊緣曾以木條為框，
      始能契合大理石碑筆直外圍，待大理石碑嵌上牆壁後，再以水泥將大理石碑與
      原凹槽縫隙填補黏合以固定碑體，並非以外力打掉後再重新黏貼上去；而該大
      理石碑與牆壁接縫處形狀，於文康中心落成時即已存在，而文康中心為被告里
      長任內籌劃完成，被告斷無不知上情之理，乃竟以該文宣稱【告訴人將之打下
      來，經過抗議，才心不甘情不願的黏上去】，顯有意圖使告訴人不當選，以文
      字傳播不實之事云云。然訊據被告乙○○堅稱【文康中心捐款芳名錄（紀念碑
      ）確有遭破壞之痕跡，其無誹謗之故意】等語，且依卷附之照片觀之，該紀念
      碑之照片中該紀念碑之大理石外圍，可見得該石碑在左上角及左斜角處與水泥
      牆接縫處部分有水泥牆凹陷之痕跡，且接縫處尚有圓形狀之挖痕，石碑外圍並
      有些許油漆之滴痕（該照片附於發查卷）；再佐以該文康中心係在被告任內籌
      劃興建完成，為雙方所不爭；而被告與告訴人分屬不同派別，二派在該文康中
      心興建時即有爭執，又據告訴人於本院審理時陳明在卷（見本院九十三年七月
      七日審判筆錄）；証人即富強里里民杜鴻株於原審審理時亦証稱【要建造活動
      中心的時候，新舊二位里長（即被告與告訴人）就曾經為這件事起過爭執，要
      建造的時候甲○○是反對的，還上過電視】等語（見原審卷第四十頁）等情觀
      之；則以大理石及水泥牆如此堅硬之物體而論，復以紀念碑又係完工於八十六
      年且以平面形狀塑造，並內嵌於上開活動中心牆壁來看，依通常物體之物理性
      言之，在短短不到五年內，既無遭風化之可能，且非水泥掉落，豈有可能造成
      牆壁上水泥有部分小面積之圓形凹洞；而告訴人又曾反對該文康中心之興建，
      已如上述；且於告訴人任內，該文康中心捐款芳名錄又經人以行事曆將紀念碑
      遮住，又有照片一幀附卷足憑（見原審卷第二十四頁），益讓另一派之被告或
      他人就該捐款芳名錄是否業遭破壞一事生疑；則被告以此質疑該芳名錄遭人破
      壞，即難認全然無據。
    3.證人杜鴻株於原審審理時證述「文宣一」中所載之情節並非因被告乙○○於競
      選時散發「文宣一」而製造的傳聞，而是鄰里間有傳聞，立場比較中立的，都
      多少有聽說；且在在告訴人上任後，平常活動中心是關起來的，除非有活動才
      會開放；而捐款芳名錄（紀念碑）則是掛在大廳，很顯眼的地方，一進去活動
      中心就可以看到等語（見原審卷第四十頁），則被告雖有散發該文宣，但就該
      捐款芳名錄（即大理石碑）是否有遭人破壞一事，並非被告製造、虛構的傳聞
      ；又參酌案發時告訴人為現任里長，手中握有文康中心鑰匙，且依証人杜鴻株
      之上開証詞，該文康中心並非公開開放任何人得自由進出；該紀念碑又以行事
      曆遮住，已如前述，則另一派之被告或其他支持之里民衡情當會猜測告訴人之
      心態係欲將石碑除之；再該紀念碑旁之水泥又確有不明之凹痕；是以將以上之
      情況證據相互勾稽，則另一派之被告認為紀念碑有遭人破壞之可能，縱使非告
      訴人主導，亦應係基於告訴人之默許，否則外人又如何能進該該文康中心，並
      非全然出於虛構。是被告散播該「文宣一」之內容所載【．．．大理石芳名錄
      ，誰知甲○○一上任，就將它打下來，經過抗議，才心不甘情不願的黏上去．
      ．．】等語，並非全無理由或依據；縱使其後調查之真相與被告於「文宣一」
      所載有所差距，然揆諸前開意旨，亦難僅依告訴人前開所指，即認被告有誹謗
      之故意，或有使候選人不當選之意圖。
    4.另告訴人雖具狀稱【該大理石碑從未被移除過，此有証人簡國鑫、王麗勝可証
      】云云。但查被告所散發之前開「文宣一」既非全然無據，已如前述，縱令該
      大理石碑【事實上】並未經人移除過，但該「文宣一」之內容所指大理石碑為
      人打下來等情，既非出於被告製造、虛構之事，且有証人杜鴻株前開之証詞、
      照片等情為証，揆諸前開意旨，亦難因此即認被告有何誹謗之故意，或有使候
      選人不當選之意圖；本院認無再就此項事實傳喚証人簡國鑫、王麗勝之必要，
      亦附此敘明。
（二）被告就「文宣二」中所為告訴人未繳電話費一事並非出於單純虛構，而係基於
      相當理由而確信其為真實，則其製作「文宣二」之行為，自仍屬善意發表言論
      範圍：
    1.訊據被告供稱該「文宣二」所提及之電話，係指0000000、00000
      00，該二支電話雖係以被告名義申請，但一支裝設在文康中心里長辦公桌上
      ，另一支也裝設在活動中心裡面供民眾使用，該二支電話費亦是用活動中心經
      費去繳等情（見本院九十三年七月七日審判筆錄）；而告訴人就此項事實亦不
      爭執，並稱該二支電話均裝在活動中心，且有列入移交等語（見同上審判筆錄
      ），足認被告上開供詞與事實相符，而可信採。則上開二支電話既裝設在活動
      中心內，並非被告個人使用之物，雖以被告名義申請，但應係公物，其電話費
      自應由所屬公務機關繳納，縱令被告已卸任，其本人亦無繳納該電話費之義務
      。
    2.被告於卸任後，因該二支電話未辦過戶，故告訴人拒繳納該電話費，業據被告
      供明在卷；而証人即富強里幹事簡國鑫於偵查中亦証述：電話費通知單是鄭寬
      信交給我要我轉給甲○○，甲○○是說要辦過戶，乙○○不幫她辦，所以她才
      不付等語（參見偵查卷九十一年度發查字第一四二五號第二十六頁正面），且
      告訴人於本院審理時亦証稱【其有交付身分證、印章給朋友陳東拿給被告去辦
      過戶，但被告一直沒有去辦過戶】等語（見同上審判筆錄）。則被告與告訴人
      就上開二支電話是否須辦理過戶後才願意繳納，或應由何人繳納，二人並非無
      爭執。而上開二支電話費縱令未辦理過戶手續，但既屬公務，自應由所屬公務
      機關繳納，告訴人既為現任之里長，自應依法繳納該筆電話費；則被告所散發
      之「文宣二」所載【八十七年十二月至八十八年三月電話費，不但不繳費，還
      抵賴不承認．．．】云云，縱內容用語或言詞尖銳、刺耳，但究非全然出於虛
      構。
（三）綜上所述，被告所散發之前開「文宣一」、「文宣二」其中涉及之言論，既係
      其基於相當理由而為之，並非全然無據，其中雖用語或有尖銳、刺耳之處，但
      仍未逾越對於政治人物操守合理且必要範圍，或對於政治人物施政之監督，揆
      諸首開說明，難認被告所散發之上開文宣該當公職人員選舉罷免法第九十二條
      意圖使候選人不當選之主觀構成要件，或有何誹謗之故意。此外，復查無其他
      積極證據足資佐証被告有何公訴人所指訴之犯行，應認不能証明被告犯罪。
七、原審以不能證明被告犯罪而諭知無罪之判決，核無不合，檢察官上訴意旨，仍執
    前詞，指摘原判決不當，為無理由，應予駁回。
據上論結，應依刑事訴訟法第三百六十八條，判決如主文。
本案經檢察官許仲瑩到庭執行職務。
中      華      民      國    九十三    年      七      月    二十一    日
                                     臺灣高等法院臺南分院刑事第四庭
                                             審判長法官  陳  珍  如
                                                   法官  王  浦  傑
                                                   法官  高  明  發
右正本證明與原本無異。
檢察官如不服本判決，應於判決送達後十日內向本院提出上訴狀，其未敘述理由者並
應於提出上訴狀後十日內向本院補提理由書（應附繕本)。
                                             法院書記官  周  美  莉
中      華      民      國    九十三    年      七      月    二十二    日
